ACORDAO-COMPLETO-2332363

ACÓRDÃO 3209/2019 ATA 11/2019 - PRIMEIRA CÂMARA

VISTOS, relatados e discutidos estes autos em que se analisam atos de aposentadoria.
ACORDAM os Ministros do Tribunal de Contas da União, reunidos em sessão da Primeira Câmara, ante as razões expostas pelo Relator e com fundamento no art. 71, inciso III, da Constituição Federal, no art. 1º, inciso V, e art. 39, incisos I e II, da Lei 8.443/1992, no art. 260 do Regimento Interno do Tribunal de Contas da União, em:
9.1. considerar ilegal e negar o registro dos atos de concessão de aposentadoria de Claudina Umberlina de Castro (CPF XXX.719.051-XX) e Geraldo Pereira Guedes (CPF XXX.270.471-XX) ;
9.2. dispensar o ressarcimento das quantias indevidamente recebidas de boa-fé, nos termos da Súmula TCU 106;
9.3. determinar ao Ministério da Fazenda que:
9.3.1. no prazo de quinze dias, faça cessar os pagamentos decorrentes dos atos impugnados por esta Corte, sob pena de responsabilidade solidária da autoridade administrativa omissa, nos termos do art. 262 do Regimento Interno/TCU;
9.3.2. esclareça ao interessado Geraldo Pereira Guedes que poderá ser feita opção pela aposentadoria calculada pela jornada de trabalho de 20 horas semanais;
9.3.3. dê ciência, no prazo de 15 (quinze) dias, do inteiro teor desta deliberação aos interessados, alertando-os de que o efeito suspensivo proveniente da interposição de eventuais recursos junto ao TCU não os exime da devolução dos valores percebidos indevidamente após a respectiva notificação, caso esses não sejam providos; e
9.3.4. encaminhe ao Tribunal, no prazo de 30 (trinta) dias contados da ciência da decisão, documento apto a comprovar que os interessados tomaram conhecimento do acórdão.
9.3.5. na hipótese de desconstituição da decisão judicial obtida pelo Sindicato Nacional dos Analistas Tributários da Receita Federal do Brasil nos autos do Mandado de Segurança 35.410, em trâmite no Supremo Tribunal Federal (STF) , faça cessar o pagamento aos interessados do Bônus de Eficiência e Produtividade, previsto na Lei 13.464/2017, por ser incompatível com o art. 40, caput e §§ 1º, 3º, 4º e 18, da Constituição Federal, dada a expressa exclusão da vantagem, de caráter pro labore faciendo, da base de cálculo de contribuição previdenciária.

Atos de Concessão de Aposentadoria.

Primeira Câmara

Ministério da Fazenda (vinculador).

3. Interessados/Responsáveis:
3.1. Interessados: Claudina Umberlina de Castro (XXX.719.051-XX); Geraldo Pereira Guedes (XXX.270.471-XX).

13.1. Ministros presentes: Benjamin Zymler (na Presidência) e Walton Alencar Rodrigues (Relator).
13.2. Ministro-Substituto convocado: Augusto Sherman Cavalcanti.
13.3. Ministro-Substituto presente: Weder de Oliveira.

ACORDAO-COMPLETO-2387024

Acórdão 4492/2020 - Primeira Câmara

Geraldo Pereira Guedes

WALTON ALENCAR RODRIGUES

Transcrevo instrução cuja proposta foi acolhida pelo escalão dirigente da Secretaria de Fiscalização de Pessoal (Sefip) e pelo Ministério Público (peças 37/39) :
INTRODUÇÃO
1.	Trata-se de atos de concessão de aposentadoria de Claudina Umberlina de Castro e Geraldo Pereira Guedes, ex-servidores do Ministério da Fazenda.
2.	Os atos foram submetidos, para fim de registro, à apreciação do Tribunal de Contas da União (TCU) , de acordo com o art. 71, inciso III, da Constituição Federal. O cadastramento e a disponibilização ao TCU ocorreram por intermédio do Sistema de Apreciação e Registro de Atos de Admissão e Concessões, na forma dos arts. 2º, caput e incisos I a VI, e 4º, caput, da Instrução Normativa - TCU 78/2018.
HISTÓRICO
3.	Esta Secretaria diligenciou o Ministério da Fazenda, por meio do ofício SEFIP-D/764, de 1/9/2010, solicitando que fossem encaminhadas cópias dos mapas de tempo de serviço e averbações certificadas pelo INSS referentes aos inativos Claudina Umberlina de Castro  e Geraldo Pereira Guedes, bem como cópia da comprovação do recolhimento das contribuições previdenciárias alusivas à atividade rural exercida pela ex-servidora Claudina Umberlina de Castro, por 9 anos, 2 meses e 4 dias (peça 1, p. 12) .
4.	O Ministério da Fazenda tomou ciência da diligência em 28/9/2010 (peça 1, p. 15) . Em resposta, o órgão gestor encaminhou a documentação anexada à peça 1, p. 16-29.
5.	Esta Secretaria realizou a oitiva da Sra. Claudina Umberlina de Castro, por meio dos ofícios 0730 e 0731/2015-TCU/SEFIP, de 26/1/2015, para que se manifestasse sobre a falta de comprovação do recolhimento das contribuições previdenciárias, na época própria ou posteriormente de forma indenizada, relativas ao período de 9 anos, 2 meses e 4 dias de tempo de serviço rural averbado, conforme preceitua o enunciado da Súmula 268 do TCU (peças 3 e 4) .
6. 	O Ministério da Fazenda recebeu os ofícios de oitiva em 10/2/2015 e o Gerente de Gestão de Pessoas SAMF/DF em 20/2/2015 (peças 5 e 6) . A Sra. Claudina Umberlina de Castro tomou ciência da oitiva em 3/3/2015 (peça 7, p. 2-3) . As alegações de defesa apresentadas pela interessada, por intermédio de seu advogado, estão anexadas às peças 9 e 10.
7.	Esta Unidade Técnica, por meio dos ofícios 4453 e 4454/2015-TCU/SEFIP, de 17/4/2015, realizou a oitiva do Sr. Geraldo Pereira Guedes, para que se manifestasse sobre as seguintes irregularidades (peças 11 e 12) :
Acumulação ilícita de cargos públicos detectada na Relação Anual de Informações Sociais - RAIS do Ministério do Trabalho e Emprego (Técnico do Tesouro Nacional e Professor da Secretaria de Educação do Distrito Federal) , ambos os cargos com jornada de trabalho semanal de 40 horas cada;
Falta de comprovação junto ao Instituto Nacional do Seguro Social - INSS do tempo de serviço prestado no período compreendido entre 12/3/1973 a 28/2/1975, conforme informado no parecer do Controle Interno no ato submetido a registro.
8.	O Ministério da Fazenda recebeu os ofícios de oitiva referentes à aposentadoria do Sr. Geraldo Pereira Guedes em 27/4/2015 (peça 15) . O Sr. Geraldo Pereira Guedes tomou ciência da oitiva em 27/4/2015 e solicitou cópia integral do processo em 30/4/2015 (peças 13 e 14) . Em 11/5/2015, o Sr. Geraldo Pereira Guedes solicitou prorrogação do prazo para responder a oitiva (peça 17) . Em 25/5/2015, o interessado atestou que recebeu copia integral do processo (peça 18) . As alegações de defesa do Sr. Geraldo Pereira Guedes estão anexadas à peça 19. 
9.	Posteriormente, esta Secretaria realizou nova oitiva da Sra. Claudina Umberlina de Castro e do Sr. Geraldo Pereira Guedes, respectivamente, por meio dos ofícios 6547 e 6548/2017-TCU/Sefip, de 20/11/2017, para que se manifestassem sobre o recebimento da rubrica "Bônus de Eficiência", situação em desacordo com a jurisprudência do TCU, haja vista a não incidência de contribuição previdenciária sobre aquele valor (Acórdão 2000/2017-TCU-Plenário e Acórdão 2463/2017-TCU-Plenário) (peças 21 e 22) 
10.	O Sr. Geraldo Pereira Guedes recebeu o oficio de oitiva 6548 em 29/11/2017 (peça 24) . As alegações de defesa do Sr. Geraldo Pereira Guedes, apresentadas por seus advogados, estão anexadas à peça 26.
11.	Com relação ao oficio de oitiva enviado à Sra. Claudina Umberlina de Castro, o aviso de recebimento retornou com a informação de que a ex-servidora se mudou (peça 23) . Esta Unidade Técnica, por meio do oficio 0333/2018-TCU/Sefip, de 16/1/2018, reencaminhou a oitiva à Sra. Claudina Umberlina de Castro (peça 27) . O oficio de oitiva foi recebido pela interessada em 24/1/2018 (peça 28) . As alegações de defesa do Sra.  Claudina Umberlina de Castro, encaminhadas por seus advogados, estão anexadas à peça 30.
EXAME TÉCNICO
 Tempo rural (ato de Claudina Umberlina de Castro) 
a.1) resposta à oitiva
12.	Por meio de seu advogado, a Sra. Claudina Umberlina de Castro apresentou os seguintes esclarecimentos quanto ao tempo de atividade rural (peça 10) :
a) inicialmente, a aposentadoria era com proventos integrais, em razão do cômputo do tempo relativo à atividade rural, com base em certidão expedida pelo INSS em 1994, porém a aposentadoria foi transformada de proventos integrais para proporcionais;
b)  à época da expedição da Certidão de Tempo de Serviço pelo INSS, entendia-se que não era necessário o pagamento das contribuições previdenciárias respectivas;
c) a requerente informou que não pode optar por pagar as contribuições previdenciárias relativas ao tempo de atividade rural por ela laborado, porque o INSS não ratificou o tempo de serviço respectivo, tornando sem efeito a Certidão de Tempo de Serviço anteriormente expedida. Tal decisão foi objeto de sucessivos recursos administrativos perante o INSS, que não lograram êxito;
d) por essa razão, a requerente se viu forçada a requerer a transformação de sua aposentadoria de integral para proporcional ao tempo de contribuição, providência esta que tomou perante o Ministério da Fazenda, em 7/4/2011, conforme atesta o Termo de Opção;
e) informa que ajuizou ação perante a Justiça Federal Comum, distribuído para a 6ª Vara Federal da Seção Judiciária do Distrito Federal (número do processo 0014439- 45.2014.4.01.3400) . A ação judicial visa tornar válido novamente o tempo de serviço rural, bem como a Certidão de Tempo de Serviço expedida em 1994, para que a requerente possa exercer a opção de pagar as contribuições previdenciárias relativas ao tempo de atividade rural por ela laborado;
f) por fim, informa que atualmente está recebendo a aposentadoria com proventos proporcionais e solicita que essa aposentadoria seja apreciada pela legalidade. 
13. 	Quanto ao tempo da atividade rural, a Sra. Claudina Umberlina de Castro apresentou cópia dos seguintes documentos (peça 9) :
a) Termo de Opção de aposentadoria, de 7/4/2011, no qual, em razão de decisão exarada pela Junta de Recursos da Previdência Social (JRPS) , optava pela exclusão do período de 1/12/1957 a 31/1/1967 correspondente ao tempo de serviço rural, e pela alteração do fundamento legal da aposentadoria para proporcional ao tempo de contribuição (peça 9, p. 1) ;
b) histórico da ação judicial 10004014-90 2013.4 01 3400, impetrada junto ao Tribunal Regional Federal da 1ª Região, com informação de transitada em julgado e arquivada (peça 9, p. 2-3) ; e
c) petição inicial da ação ordinária 10004014-902013.4013400, impetrada pela interessada, em 21/2/2014, visando que fosse declarado ilegal o ato administrativo que operou a revisão da certidão de tempo de serviço expedida em 11/11/1994, cassando os seus efeitos, bem como que fosse declarado  existente e válidos os efeitos da certidão de tempo de serviço expedida em favor da autora em 11/11/1994, permanecendo, assim, íntegro o tempo de serviço em que a demandante exerceu atividade rural, ou seja, no período compreendido entre 1/12/1957 a 31/1/1967 (peça 9, p. 4-11) . 
a.2) Análise das alegações
14.	A servidora Claudina Umberlina de Castro aposentou-se em 6/3/1995, com proventos integrais, com tempo de serviço de 33 anos, 7 meses e 3 dias, sendo averbados 9 anos, 2 meses e 4 dias de tempo rural, referente ao período de 1/12/1957 a 31/1/1967 (peça 1, p. 22-29) .
15.	De acordo com a jurisprudência do TCU, a Constituição Federal de 1988 passou a exigir o recolhimento de contribuições previdenciárias referentes ao tempo rural para fins de aposentadoria pelo regime próprio dos servidores públicos. A servidora Claudina Umberlina de Castro aposentou-se em 6/3/1995, portanto, após a publicação da Constituição Federal de 1988. O relatório do Ministro-Substituto Exmo. Augusto Sherman Cavalcanti, que precedeu ao Acórdão 1893/2006-TCU-Plenário, o qual passou a permitir inclusive o recolhimento indenizado para esse período, é elucidativo sobre esta questão:
14. Sobre a contagem de tempo de serviço rural para aposentadoria no serviço público procedi então à minuciosa análise dessa intrincada questão, que ora passo a expor.
15. O eminente Ministro-Revisor vinha defendendo a tese da desnecessidade da contribuição previdenciária correspondente ao tempo de atividade rural exercida anteriormente à edição de Lei 8.213/91 para fins da contagem recíproca. No entanto, decidindo esta questão, o Plenário desta Casa, no item 9.4 do Acórdão 740/2006, firmou entendimento no sentido da obrigatoriedade da contribuição, não acolhendo tal tese. 
16. Nesse aspecto relativo a obrigatoriedade da comprovação do pagamento da contribuição previdenciária para fins da contagem do tempo rural no serviço público, penso ser bem fundamentado o entendimento do Plenário exarado no item 9.4 do referido Acórdão, tendo em vista o que dispôs o art. 202, § 2°, da Constituição Federal, em sua redação original, ao exigir expressamente a "contribuição" para fins da contagem recíproca do tempo de serviço, in verbis:
"Art. 202. É assegurada aposentadoria, nos termos da lei, calculando-se o benefício sobre a média dos trinta e seis últimos salários de contribuição, corrigidos monetariamente mês a mês, e comprovada a regularidade dos reajustes dos salários de contribuição de modo a preservar seus valores reais e obedecidas as seguintes condições: 
§ 2° - Para efeito de aposentadoria, é assegurada a contagem reciproca do tempo de contribuição na administração pública e na atividade privada, rural e urbana, hipótese em que os diversos sistemas de previdência social se compensarão financeiramente, segundo critérios estabelecidos em lei". (grifei) 
17. Muito embora esse dispositivo constitucional tenha sido alterado pela Emenda Constitucional 20/98, a regra restou mantida no atual art. 201, § 9.°, da Constituição federal com redação dada pela própria Emenda Constitucional 20/98, como se pode verificar: 
"§ 9° Para efeito de aposentadoria, é assegurada a contagem recíproca do tempo de contribuição na administração pública e na atividade privada, rural e urbana, hipótese em que os diversos regimes de previdência social se compensarão financeiramente, segundo critérios estabelecidos em lei". (grifei) 
18. Assim, a partir da vigência da Lei Maior, passou-se a considerar, para efeito de reciprocidade, não apenas o tempo de serviço rural prestado, mas, sim, o tempo de efetiva contribuição previdenciária relativamente ao período laborado. Surge, induvidosamente, da Constituição Federal de 1988, a obrigatoriedade da contribuição previdenciária, uma vez que, nos termos do dispositivo constitucional precitado, na sua versão original, o que vale para efeito de contagem recíproca para aproveitamento no regime previdenciário dos servidores públicos (Estatuto) é o tempo de contribuição na atividade privada rural ou urbana, e não o mero tempo de serviço, sem que tenha havido as correspondentes contribuições. 
19. Além disso a jurisprudência do STF e do STJ, como se verá adiante, é no mesmo sentido, tomando por base os mesmos dispositivos constitucionais. (grifo nosso) 
16.	Assim, em síntese, a jurisprudência pacífica do TCU a respeito do tema foi consolidada em 29/2/2012, por meio do Acórdão 414/2012-TCU-Plenário. Esse acórdão aprovou o Enunciado 268 da Súmula da Jurisprudência do TCU, nos seguintes termos: "O tempo de atividade rural somente poderá ser averbado para fins de aposentadoria no serviço público se recolhidas as respectivas contribuições previdenciárias na época própria ou, posteriormente, de forma indenizada".
17.	 Analisando-se as alegações de defesa e os documentos apresentados, constata-se que não foram efetuados os recolhimentos para a previdência, seja à época do exercício da atividade rural, seja posteriormente, de forma indenizatória. Assim, o ato de aposentadoria da Sra. Claudina Umberlina da Castro em exame neste processo está ilegal, em razão do cômputo do tempo rural. 
18.	Conforme registrado pela servidora, em consulta ao sistema Sisac e Siape, verifica-se que a aposentadoria foi transformada de proventos integrais para proporcionais a 25/30 avos (peças 31 e 32) . O novo ato de aposentadoria ainda se encontra no Controle Interno pendente de parecer. Desta forma, quando o novo ato chegar nesta Corte de Contas, a aposentadoria com proventos proporcionais será apreciada, não cabendo sua apreciação neste momento, conforme requerido pela interessada.  
b) falta de comprovação de tempo de serviço e acumulação de cargos (ato de Geraldo Pereira Guedes) 
b.1) resposta à oitiva
19.	O Sr. Geraldo Pereira Guedes prestou os seguintes esclarecimentos (peça 19) :
a) informa que procurou a escola na qual ministrou aula, para saber qual o período que trabalhou 40 horas, mas não conseguiu o registro;
b) informa que na década de 80, trabalhou na Divisão de Nomenclatura e Classificação de Mercadorias fazendo a tradução para o idioma português da NESH (Notas Explicativas do Sistema Harmonizado) . Na época, a Divisão de Nomenclatura e Classificação de Mercadorias reduziu a carga horária para 6 horas corridas, para que se trabalhasse na digitação dos textos. A redução foi uma decisão do órgão para atender as necessidades do serviço;
c) como era funcionário da Fundação Educacional (hoje, Secretaria de Estado de Educação do DF) 20 horas, a escola tendo conhecimento que estava com o turno matutino livre ofereceu algumas aulas pela manhã. Informa que não havia incompatibilidade de horários, pois estava trabalhando no horário que foi oferecido pela Divisão de Nomenclatura, órgão da Coordenação de Sistema de Tributação; e
d) por fim, alega boa-fé.
20.	O interessado encaminhou cópia dos seguintes documentos:
I) carteira de trabalho constando a anotação de que trabalhou na Campanha Nac. de Escolas da Comunidade, no cargo de professor, período de 12/3/1973 a 28/2/1975, e na Fundação Educacional do Distrito Federal, cargo de professor, período de 30/9/1975 a 27/7/1976 (peça 19, p. 2) ; 
II) certidão emitida pelo INSS, contendo como empregador Campanha Nac. de Escolas da Comunidade Barra, documento de referência a carteira de trabalho 70196 - CTPS Série 00282, sendo o cargo exercido de professor, período de contribuição de 12/3/1973 a 28/2/1975 (peça 1, p. 21, e peça 19, p. 3) .
b.2) Tempo de serviço
21.	O Sr. Geraldo Pereira Guedes aposentou-se, no cargo de técnico da receita federal, em 3/10/2003, com proventos integrais, com base no artigo 8º, incisos I, II e III, alíneas "a" e "b", da Emenda Constitucional 20/1998, com tempo total para a aposentadoria de 35 anos, 11 meses e 5 dias. O controle interno manifestou-se pela ilegalidade do ato alegando que não havia comprovação por parte do INSS do tempo de serviço referente ao período de 12/3/1973 a 28/2/1975.
22.	No entanto, o servidor apresentou a certidão de tempo de serviço emitida pelo INSS, referente ao mencionado período (peça 1, p. 21, e peça 19, p. 3) . Desta forma, entende-se que pode ser averbado o período de 12/3/1973 a 28/2/1975 laborado na Campanha Nac. de Escolas da Comunidade Barra, tendo sido sanada esta irregularidade. 
b.3) acumulação de cargos
23.	Esta Secretaria detectou na Relação Anual de Informações Sociais - RAIS do Ministério do Trabalho e Emprego a acumulação de cargos públicos por parte do servidor (Técnico do Tesouro Nacional e Professor da Secretaria de Educação do Distrito Federal) , ambos os cargos com jornada de trabalho semanal de 40 horas cada.
24.	O servidor ingressou no Ministério da Fazenda em 28/7/1976 (peça 31) . Em consulta ao sistema RAIS, verifica que o servidor ingressou na Secretaria de Estado de Educação do DF em 26/3/1984, estando ainda em atividade. Não há registro de desligamento/aposentadoria. 
25.	O artigo 37, inciso XVI, alínea "b", permite a acumulação de um cargo de professor com outro técnico ou cientifico desde que haja compatibilidade de horários. 
26.	A jurisprudência desta Corte de Contas estabelecia como limite máximo em casos de acumulação de cargos a jornada de trabalho de 60 (sessenta) horas semanais, podendo ser citados, nesse sentido, os Acórdão 104/2009-TCU-Plenário, 534/2011-2ª Câmara e 2.241/2011-1ª Câmara. Posteriormente, os Acórdão 1338/2011-TCU-Plenário e 1336/2012-Plenário estabeleceram que, no caso de acumulação de cargos prevista no inciso XVI do art. 37 da Constituição Federal, a compatibilidade de horários deverá ser aferida no caso concreto. 
27.	No entanto, no caso em exame, o Sr. Geraldo Pereira Guedes não encaminhou documentação que pudesse comprovar que houve a compatibilidade de horários no exercício dos dois cargos, quando exercidos de forma concomitante no período de 26/3/1984 a 3/10/2003, quando então o ex-servidor se aposentou pelo Ministério da Fazenda.  
28.	Diante do exposto, está ilegal o ato de aposentadoria do Sr. Geraldo Pereira Guedes, uma vez que não comprovou a compatibilidade de horários quando do exercício concomitante dos cargos de professor e técnico do tesouro nacional. 
29.	O servidor deverá optar por receber os proventos com jornada de trabalho de 20 horas semanais, uma vez que não comprovou a compatibilidade de horários quando do exercício dos dois cargos. 
c) Bônus de Eficiência (atos de Claudina Umberlina de Castro e Geraldo Pereira Guedes) 
c.1) Resposta à oitiva
30.	Em síntese, quanto ao bônus de eficiência, a Sra. Claudina Umberlina de Castro e o Sr. Geraldo Pereira Guedes, por meio de seus advogados, apresentaram os seguintes argumentos (peças 26 e 30) :
a) informa que, desde agosto de 2017, os servidores aposentados da Receita Federal do Brasil, surpreenderam-se com decisão cautelar do Min. Benjamin Zymler, proferida no processo TC Processo 021.009/2017-1, instaurado de ofício pelo próprio Tribunal de Contas da União, que determinou que houvesse o corte do bônus de eficiência previsto nos §§2° e 3º do art. 7 da Lei 13.464/2017, nos proventos de aposentadoria e pensões dos servidores inativos, por entender que a referida parcela seria inconstitucional em razão de não incidir desconto de Contribuição para o Plano de Seguridade Social do Servidor (CPSS) ;
b) A referida decisão monocrática referendada por acórdão foi objeto de recurso de agravo por parte da Advocacia Geral de União (AGU) , que defendeu a constitucionalidade da Lei 13.464/2017, destacando que não cabe ao Tribunal de Contas da União exercer o controle de constitucionalidade de normas.
c) a AGU alegou também em relação ao bônus de eficiência que a verba em debate não se amolda ao conceito de verba previdenciária. Alega que se trata de uma sistemática que foge integralmente à lógica do benefício previdenciário, e os valores a serem percebidos pelos inativos dependerão de apuração direta de valores atuais e decorrentes da produtividade do órgão a que se remetem, sem qualquer relação com benefícios previdenciários existentes. E, assim, salienta que se não há ligação de natureza previdenciária, não há também contribuição previdenciária, nem na atividade nem na inatividade;
d) o Tribunal de Contas da União, ao julgar o agravo interposto pela AGU, deu provimento ao agravo. Ocorre que a mudança no entendimento se deu unicamente em razão da decisão cautelar ter sido proferida em exame abstrato de constitucionalidade, o próprio TCU retificou o seu entendimento, pois verificou que a decisão recorrida não encontrava respaldo na Constituição Federal. Assim, o TCU reconsiderou o seu posicionamento anterior que determinava que se suspendesse o pagamento do bônus de eficiência para os inativos e os pagamentos ocorreram normalmente.
e) alega que, no entanto, de forma indevida, o TCU entendeu que, no caso concreto, em observância aos princípios constitucionais do equilíbrio financeiro e atuarial e do regime solidário e contributivo da previdência social, pode e deve afastar a incidência do bônus de eficiência, por exemplo, na apreciação dos atos de aposentadoria que lhe são encaminhados para fins de registro ou em representações versando situações concretas, consoante lhe autoriza o enunciado 347 da Súmula do STF. Contesta este posicionamento, informando que o TCU não pode se posicionar contra a aplicação da legislação vigente, em razão de juízo próprio de valor, que difere do entendimento do Legislador;
f) invoca a segurança jurídica, a legalidade e o princípio da isonomia. Informa que a Constituição Federal de 1988 não outorga ao Tribunal de Contas da União a competência para exercer, emitindo juízo próprio de valor, o controle de constitucionalidade sobre as leis e os atos normativos do Poder Público;
g) esclarece que a verba para custear o bônus de eficiência é oriunda do Fundo Especial de Desenvolvimento e Aperfeiçoamento das Atividades de Fiscalização (FUNDAF) , conforme se depreende da leitura do art. 15 da Lei 13.464/2017, combinado com a alínea "c" do parágrafo único do art. 6º do Decreto-Lei 1.437/1975. Assim, não tem nenhuma relação com o orçamento da seguridade social previsto no inciso III do §5° do art. 165 da Constituição Federal;
h) informa que o Sindicato Nacional do Analistas-Tributários da Receita Federal do Brasil (SINDIRECEITA) impetrou o mandado de segurança 35410 contra ato do TCU no Supremo Tribunal Federal e obteve decisão liminar favorável para suspender os efeitos do ato impugnado no TC Processo 021.009/2017-1, unicamente, em relação aos substituídos pelo impetrante e, consequentemente, determinar que o Tribunal de Contas da União, nos casos concretos submetidos a sua apreciação, se abstenha afastar a incidência dos os §§2° e 3° dos artigos 7° e 17 da Medida Provisória 765/2016, convertida na Lei 13.464/2017.
i) por fim, como os interessados são associados ao sindicato, alega que o TCU não pode suspender o pagamento do bônus de eficiência e que não existe nenhuma inconsistência no seu pagamento aos inativos, uma vez que estão sendo pagos com base na legislação vigente. 
c.2) entendimento do TCU sobre o Bônus de Eficiência.
31.	Os servidores Claudina Umberlina de Castro e Geraldo Pereira Guedes, após a concessão das aposentadorias, passaram a receber nos proventos rubrica relativa ao bônus de eficiência (peça 31) .
32.	O pagamento do "bônus de eficiência", sem a devida incidência da correspondente contribuição previdenciária, nos termos Lei 13.464, de 2017, afronta a Constituição Federal de 1988, além de não observar a jurisprudência do Tribunal de Contas da União. Assim, a jurisprudência do TCU considerou indevida a parcela, haja vista a não incidência de contribuição previdência sobre aquele valor (Acórdão 2000/2017-TCU-Plenário e Acórdão 2463/2017-TCU-Plenário) .  
33.	No entanto, no Acórdão 631/2018-TCU-Plenário, o TCU deixou de fazer determinação visando a suspensão da rubrica bônus de eficiência nos proventos dos interessados, em função de decisão proferida pelo Ministro do STF Alexandre de Moraes no âmbito do MS 35.500 impetrado pela Associação Nacional dos Auditores Fiscais da Receita Federal do Brasil (Anfip) . Transcrevemos parte do relatório do Exmo. Ministro-Relator André Luís de Carvalho no âmbito do Acórdão 631/2018-TCU-Plenário:
9.	Por esse prisma, aliás, algumas decisões do TCU teriam determinado a suspensão do pagamento do "bônus de eficiência e produtividade" previsto na Lei nº 13.464, de 2017, em homenagem ao art. 40, caput e §§ 1º, 3º, 4º e 18, da Constituição de 1988, a exemplo dos Acórdãos 128/2018, 113/2018 e 112/2018, do Plenário.
10.	Ocorre, todavia, que, no âmbito do aludido MS 35.500, o Ministro do STF Alexandre de Moraes proferiu a sua decisão, em 6/2/2018, na seguinte linha:
	" (...) Diante do exposto, presentes o fumus boni iuris e o periculum in mora, DEFIRO O PEDIDO LIMINAR para suspender os efeitos do ato impugnado na TC Processo 021.009/2017-1, unicamente em relação aos substituídos pela impetrante e, consequentemente, determinar que o Tribunal de Contas da União, nos casos concretos submetidos à sua apreciação, se abstenha de afastar a incidência dos §§ 2º e 3º dos artigos 7º e 17 da Medida Provisória 765/2016, convertida na Lei 13.464/2017."
 (...) 
12.	Entendo, portanto, que o TCU deve considerar legais os atos de aposentadoria em favor de Augusto Ribeiro Filho, Hamilton Luiz Cavalcante Gondim, João Júlio Leal Chaves, Manoel Paiva Alencar, Marisa Maria Bainha, Nancy Cleicy Maria da Silva e Sônia Maria Mattos, para lhes conceder o correspondente registro, deixando de prolatar, contudo, a suscitada determinação suspensiva, em respeito à recente decisão proferida pelo Ministro do STF Alexandre de Moraes no bojo do aludido MS 35.500. (grifei) 
34.	Nas alegações de defesa, os interessados citaram o MS 35.410 (peça 33) , impetrado pelo Sindicato Nacional dos Analistas Tributários da Receita Federal do Brasil, cuja decisão proferida pelo Ministro do STF Alexandre de Moraes é idêntica à do MS 35.500.
35.	Situação idêntica ocorreu no Acórdão 2245/2018-TCU-Primeira Câmara, no qual o Exmo. Ministro-Relator Benjamin Zymler também deixou de determinar a suspensão do pagamento do bônus de eficiência, em razão de decisão proferida no Mandado de Segurança 35.498:
8.	Entretanto, o Sindicato Nacional dos Auditores Fiscais do Trabalho (Sinait) obteve, em 6/2/2018, junto ao Supremo Tribunal Federal (STF) , decisão liminar determinando a esta Corte de Contas que, "em relação aos substituídos pelo impetrante, (...) , nos casos concretos submetidos à sua apreciação, se abstenha de afastar a incidência dos §§ 2º e 3º dos artigos 7º e 17 da Medida Provisória 765/2016, convertida na Lei 13.464/2017" (Mandado de Segurança 35.498, rel. Min. Alexandre de Moraes) .
9.	Assim, a exclusão da vantagem dos proventos dos inativos, propugnada pela Sefip, deve ser condicionada à eventual desconstituição da medida liminar concedida pelo STF. (grifei) 
36.	Assim, em que pese ser irregular o pagamento do bônus de eficiência, conforme consta nos Acórdão 631/2018-TCU-Plenário e 2245/2018-TCU-1ª Câmara, deverá ser aguardada a decisão do STF sobre o assunto.
Princípio da Segurança Jurídica, Legalidade e do direito adquirido 
37. 	O Princípio da Segurança Jurídica é vetor importante do Direito, que impõe ao magistrado a ponderação de sua incidência no caso concreto, mas sempre em face de outros princípios estruturantes da Administração Pública, como o princípio da legalidade, expresso na Constituição Federal, a partir do qual se estrutura todo o direito público e administrativo. 
38. 	A apreciação de atos de concessão de aposentadoria pela ilegalidade não infringe o princípio da segurança jurídica. A jurisprudência da Suprema Corte é no sentido de deferir aos atos de aposentadoria e pensão a classificação de ato complexo, motivo pelo qual somente quando recebe o registro pela Corte de Contas passa a estar plenamente formado (perfeito) , válido (aferição da legalidade com reflexo de definitividade perante a Administração, que não mais pode anulá-lo unilateralmente) e eficaz (plenamente oponível a terceiros, deixando de apresentar executoriedade provisória) . 
39.	Assim, pode-se, então, concluir, que não há que se falar em direito adquirido antes que o ato complexo esteja definitivamente registrado por este Tribunal, muito menos quando a concessão traz em seu bojo vício insanável, por não haver lei que a suporte. Desta forma, entende-se que não se pode garantir o registro de uma aposentadoria considerada ilegal pelo TCU invocando apenas princípios tais como o da segurança jurídica e razoabilidade, os quais deverão ser sopesados também com o princípio da legalidade.
Princípio da Boa-fé 
40.	Não se vislumbra a má-fé por parte dos ex-servidores Claudina Umberlina de Castro e Geraldo Pereira Guedes, cabendo a aplicação da Súmula TCU 106, visando dispensar o ressarcimento das quantias indevidamente recebidas de boa-fé.
CONCLUSÃO
41.	Em razão do exposto e tendo em vista as análises realizadas no ato de concessão de aposentadoria de Claudina Umberlina da Castro, a aposentadoria deverá ser apreciada pela ilegalidade, uma vez que se averbou tempo rural, sem comprovação do recolhimento das contribuições previdenciárias, em desacordo com o entendimento desta Corte de Contas proferido na Súmula TCU 268. Ressalta-se que a unidade gestora já acertou a proporção dos proventos e encaminhou novo ato de aposentadoria, pendente de parecer do controle interno. 
42.	O ato de aposentadoria do Sr. Geraldo Pereira Guedes está ilegal, em razão da não comprovação da compatibilidade de horários quando do exercício concomitante dos cargos de professor e técnico do tesouro nacional.
43.	O pagamento do bônus de eficiência nos proventos da Sra. Claudina Umberlina de Castro e do Sr. Geraldo Pereira Guedes também está irregular, no entanto, considerando os Mandados de Segurança 35.498 e 35.410 impetrados junto ao STF, não cabe determinação para suspender o pagamento da parcela no presente momento, aguardando-se a decisão do Supremo Tribunal Federal sobre o assunto. Similarmente ao que restou decidido no Acórdão 2245/2018-TCU-Primeira Câmara, cabe determinar ao Ministério da Fazenda, com fulcro no art. 71, inciso IX, da Constituição Federal, que, na hipótese de desconstituição da decisão judicial obtida pelos analistas tributários da Receita Federal nos autos do Mandado de Segurança 35.410, em trâmite no Supremo Tribunal Federal (STF) , faça cessar os pagamentos aos interessados do Bônus de Eficiência e Produtividade, previsto na Lei 13.464/2017.
PROPOSTA DE ENCAMINHAMENTO
44.	Ante o exposto, conforme o preceituado no artigo 71, inciso III, da Constituição Federal de 1.988; c/c os artigos. 1º, inciso V, e 39, inciso II, da Lei nº 8.443/1992, c/c os artigos 1º, inciso VIII, 260, § 1º, do Regimento Interno/TCU, e tomando por base as informações prestadas pelo órgão de controle interno e as verificações feitas pela unidade técnica, na forma prevista no artigo 260, caput, do referido Regimento, propõe-se: 
a) considerar ilegal e negar o registro dos atos de concessão de aposentadoria de Claudina Umberlina de Castro (CPF XXX.719.051-XX) e Geraldo Pereira Guedes (CPF XXX.270.471-XX) ;
b) dispensar o ressarcimento das quantias indevidamente recebidas de boa-fé, nos termos da Súmula TCU n. 106;
c) determinar ao Ministério da Fazenda que:
c.1) no prazo de quinze dias, faça cessar os pagamentos decorrentes dos atos impugnados por esta Corte, sob pena de responsabilidade solidária da autoridade administrativa omissa, nos termos do art. 262 do Regimento Interno/TCU;
c.2) esclareça ao Sr. Geraldo Pereira Guedes que poderá ser feita opção pela aposentadoria calculada pela jornada de trabalho de 20 horas semanais;
c.3) dê ciência, no prazo de 15 (quinze) dias, do inteiro teor desta deliberação aos interessados, alertando-os de que o efeito suspensivo proveniente da interposição de eventuais recursos junto ao TCU não os exime da devolução dos valores percebidos indevidamente após a respectiva notificação, caso esses não sejam providos; e
c.4) encaminhe ao Tribunal, no prazo de 30 (trinta) dias contados da ciência da decisão, documento apto a comprovar que os interessados tomaram conhecimento do acórdão.
c.5) na hipótese de desconstituição da decisão judicial obtida pelo Sindicato Nacional dos Analistas Tributários da Receita Federal do Brasil nos autos do Mandado de Segurança 35.410, em trâmite no Supremo Tribunal Federal (STF) , faça cessar o pagamento aos interessados do Bônus de Eficiência e Produtividade, previsto na Lei 13.464/2017, por ser incompatível com o art. 40, caput e §§ 1º, 3º, 4º e 18, da Constituição Federal, dada a expressa exclusão da vantagem, de caráter pro labore faciendo, da base de cálculo de contribuição previdenciária.

Francisco Damasceno Ferreira Neto, OAB/DF 17998 (peça 8), Alessandra Damian Cavalcanti, OAB/DF 17.717, Vanessa Achtschin Soares da Silva, OAB/DF 22.523, André Vieira de Godói Pitaluga, OAB/DF 27.177, Paulo Cunha de Carvalho, OAB/DF 26.055, Aline Rodrigues de Alarcão Lisboa Ramos, OAB/DF 22.802,  Pollyanna do Nascimento Silva, OAB/DF 41.874, David Odisio Hissa, OAB/DF 18.026 e Chrisciane Vieira de Sousa, OAB/DF 51.656 (peças 25 e 29).

Procurador Marinus Eduardo De Vries Marsico.

PESSOAL. APOSENTADORIA. AVERBAÇÃO DE TEMPO RURAL SEM COMPROVAÇÃO DE RECOLHIMENTO DE CONTRIBUIÇÃO PREVIDENCIÁRIA. NÃO-COMPROVAÇÃO DE COMPATIBILIDADE DE HORÁRIOS PARA EXERCÍCIO CONCOMITANTE DE CARGOS DE PROFESSOR E TÉCNICO DA RECEITA FEDERAL. ILEGALIDADE. RECUSA DE REGISTRO. DETEMINAÇÃO. PAGAMENTO POSTERIOR DE BÔNUS DE EFICIÊNCIA E PRODUTIVIDADE, PREVISTO NA LEI 13.464, DE 2017. LIMITAR DO STF. DETERMINAÇÃO À UNIDADE DE ORIGEM PARA EXCLUSÃO DA VANTAGEM CASO VENHA A DECISÃO JUDICIAL VENHA A SER DESCONTITUÍDA.

APOSENTADORIA (APOS)

Secretaria de Fiscalização de Pessoal (SEFIP).

Examinam-se atos de aposentadoria de Claudina Umberlina de Castro e Geraldo Pereira Guedes, ex-servidores do Ministério da Fazenda.
Saneados os autos com a realização de diligência ao órgão de origem, consulta à Relação Anual de Informações Sociais - RAIS e posterior análise de manifestação dos interessados em resposta a oitiva prévia, a Secretaria de Fiscalização de Pessoal (Sefip) concluiu pela não-elisão das seguintes irregularidades identificadas nos atos concessórios dos interessados:
Claudina Umberlina de Castro
- concessão de aposentadoria com proventos integrais, considerando averbação de tempo de serviço rural relativo ao período de 9 anos, 2 meses e 4 dias, sem a respectiva contribuição previdenciária na época própria ou, posteriormente, de forma indenizada, em desacordo com jurisprudência do TCU, consolidada no Enunciado 268;
Geraldo Pereira Guedes
- não-comprovação da compatibilidade de horário no acúmulo de cargo de professor da Secretaria de Estado de Educação do DF e de cargo técnico da Receita Federal, ambos com jornada semanal de trabalho de 40 horas cada, em desalinho com a jurisprudência da Corte de Contas, expressa nos Acórdãos do Plenário 104/2009, 1338/2011 e 1336/2012, e Acórdão 534/2011-TCU-Segunda Câmara e 2.241/2011-1ª Câmara. 
Além das irregularidades verificadas nos títulos de inatividade dos ex-servidores, a Unidade Técnica também reputou injustificado o pagamento de bônus de eficiência e produtividade previsto na Lei 13.464, de 2017, sem a respectiva contribuição previdenciária, detectados nas fichas financeiras atuais dos interessados, contrariando entendimento do Tribunal sobre o tema, a exemplo dos Acórdão 2000/2017-TCU-Plenário e Acórdão 2463/2017-TCU-Plenário. Salienta, no entanto, que tais rubricas salariais estão amparadas por decisão liminar deferida pelo Ministro do Supremo Tribunal Federal, Alexandre de Moraes, nos MS 35.410 e 35.500.
Em epílogo, a unidade instrutiva, secundada pelo Ministério Público, propõe considerar ilegal e negar registro aos atos de concessão de aposentadoria de Claudina Umberlina de Castro e Geraldo Pereira Guedes, sem embargo das determinações e esclarecimentos pertinentes à unidade jurisdicionada.
Com relação ao "bônus de eficiência e produtividade", alvitra determinação ao órgão de origem para excluir vantagem na hipótese de desconstituição da decisão judicial.
Feita essa apresentação, passo a decidir.
Aquiesço aos pareceres uniformes da Sefip e do Ministério Público, cujos fundamentos incorporo ao meu voto.
O cômputo de tempo de atividade rural sem a realização de contribuição previdenciária à época própria ou, posteriormente, de forma indenizada, identificado no ato de concessão de aposentadoria de Claudina Umberlina de Castro (peça 1, pág. 12) , contraria sólida jurisprudência do Tribunal de Contas da União, expressa no Enunciado 268:
O tempo de atividade rural somente poderá ser averbado para fins de aposentadoria no serviço público se recolhidas as respectivas contribuições previdenciárias na época própria ou, posteriormente, de forma indenizada.
Não obstante a interessada informe que já ter sido emitido ato de alteração de aposentadoria com exclusão do período de atividade rural e redução proporcional dos proventos, o qual se encontra no controle interno e deverá ser oportunamente submetido à apreciação do Tribunal, verifico que o ato original, em análise, continua a ostentar a ilicitude. Por essa razão, considero ilegal e nego registro ao ato inicial de concessão de Claudina Umberlina de Castro.
Quanto ao título de inatividade de Geraldo Pereira Guedes, o interessado não logrou demonstrar a compatibilidade de horário para a hipótese constitucional de acúmulo remunerado de cargos públicos, exigido pelo artigo 37, inciso XVI, alínea "b". Foi identificada acumulação remunerada de cargos de professor na Secretaria de Educação do Distrito Federal e de técnico da Receita Federal, laborados conjuntamente no período de 26/3/1984 a 3/10/2003, em jornada semanal que totaliza 80 horas, contrariando linha de entendimento esposada pelo Corte de Contas nos Acórdãos 104/2009, 1338/2011 e 1336/2012, todos do Plenário, 534/2011-2ª Câmara e 2.241/2011-1ª Câmara.
Nessa toada, reputo ilegal e nego registro ao ato de concessão de aposentadoria de interesse de Geraldo Pereira Guedes, devendo-lhe ser facultada opção proposta pela unidade instrutiva.
Por fim, com relação ao pagamento do bônus de eficiência e produtividade a que aludem os §§ 2° e 3º do art. 7º da Lei 13.464/2017, identificados nas fichas financeiras atuais dos interessados, nenhum reparo a fazer na análise da instrução, porquanto é pacífico entendimento deste Tribunal acerca da natureza previdenciária da parcela salarial, sobre a qual deveria incidir a devida contribuição. Nessa linha, trilham os Acórdão 2000/2017-TCU-Plenário e Acórdão 2463/2017-TCU-Plenário.
Assim, perfilho proposta de determinação ao órgão de origem para imediata exclusão da verba nas fichas financeiras dos interessados, na hipótese de desconstituição da decisão judicial que a ampara.
Ante o exposto, voto por que o Tribunal acolha a minuta de acórdão que ora submeto à deliberação do colegiado.
TCU, Sala das Sessões Ministro Luciano Brandão Alves de Souza, em 16 de abril de 2019.
WALTON ALENCAR RODRIGUES 
Relator